【裁判字號】    93,重訴,515
【裁判日期】    970201
【裁判案由】    分割共有物
【裁判全文】
臺灣高雄地方法民事裁定              93年度重訴字第515號
原      告  乙○○
訴訟代理人  蘇精哲律師
            戊○○律師
複代理人    王建元律師
被      告  甲○○
訴訟代理人  郭家駿律師
被      告  丙○○
            丁○○
上列當事人間分割共有物之訴事件，本院裁定如下：
    主      文
本件於臺灣高等法院高雄分院九十五年度重上字第十三號土地所
有權移轉登記事件民事訴訟終結前，停止訴訟程序。
    理      由
一、按訴訟全部或一部之裁判，以他訴訟之法律關係是否成立為
    據者，法院得在他訴訟終結前，以裁定停止訴訟程序，民事
    訴訟法第182 條第1 項定有明文。而訴訟全部或一部之裁判
    ，以他訴訟之法律關係是否成立為據者，係指他訴訟之法律
    關係是否成立，為本件訴訟先決問題者而言，若他訴訟是否
    成立之法律關係，並非本件訴訟之先決問題，則其訴訟程序
    即毋庸中止，最高法院18年抗字第56號判例可資參照。
二、本件原告主張：坐落高雄市○○區○○段八小段2329地號，
    面積403 平方公尺，及坐落高雄市○○區○○段八小段2327
    地號，面積782 平方公尺之2 筆土地（下稱系爭土地）為兩
    造共有。系爭土地並無分管協議及不分割之約定，亦無不能
    分割之情形，爰依民法第823 條第項、第824 條請求分割。
    又系爭土地並無信託或借名契約存在，此觀地籍謄本上並無
    信託登記之記載即明，被告甲○○應就其主張之信託或借名
    登記契約之事實負舉證責任。而民間早期不動產交易匯有借
    名登記或信託關係，多是因該不動產在法令上有限制移轉或
    處分之規定所致。惟系爭土地並無不可移轉之情形，且不動
    產價值頗高，買受人斷無可能採用借名登記等不利己之方式
    登記，故被告甲○○所辯兩造間有借名登記關係存在，係屬
    不實。並聲明：請准就兩造共有之系爭土地以原告起訴狀所
    載之分割圖加以分割。
二、被告甲○○則以：系爭土地於民國75年間土地重劃前為龍華
    段二小段1649、1650、1818、1820、1820-1地號；68年前重
    測前為內惟段凹子底小段166 之1 、166 之9 、166 之10、
    166 之11地號；67年分割前均為內惟段凹子底小段166 之1
    地號，係被告甲○○於56年6 月27日單獨出資向訴外人曾侯
    玉購買，同年11月24日將該前開166 之1 地號土地所有權應
    有部分信託登記或借名登記各四分之一予原告及被告丙○○
    、丁○○三人。系爭土地向來均由被告甲○○管理使用，現
    租予第三人作為釣蝦場、停車場使用，租金亦由被告甲○○
    收取，未分配予他人。而因原告與被告甲○○間有信託或借
    名登記契約關係，並無土地法第43條之適用，系爭土地之真
    正所有權人應為被告甲○○，故原告並無處分系爭土地之權
    利，自不得請求分割系爭土地。且依原告與被告王名山尖之
    信託或借名登記契約之約定內容，係有不分割系爭土地之性
    質，亦應屬民法第823 條第1 項但書規定之情形。況被告甲○○亦於93年10月7 日以書面通知原告及被告丙○○、丁○○三人，終止系爭土地之信託契約，且向本院起訴請求乙○○應返還系爭土地，並經本院以93年度重訴字第539 號民事
    事件判決被告甲○○勝訴而命原告應返還系爭土地予被告甲○○，嗣則由原告上訴而由臺灣高等法院高雄分院以95年度
    重上字第13號民事事件審理中，是原告自不得請求分割系爭
    土地。並聲明：原告之訴駁回。
三、查本件民事訴訟之裁判，係以原告是否具有系爭土地之分割
    請求權為前提，至原告是否具有分割請求權，則與原告是否
    確為系爭土地之真正所有權人，抑或僅係被告甲○○借名登
    記之人一事有關。故本件裁判自應以被告甲○○與原告間是
    否有借名登記契約關係存在，及原告應否返還系爭土地予被
    告甲○○等法律關係為斷。而上開前提事件業經被告甲○○
    對原告提起訴訟，且經本院以93年度重訴字第539 號民事事
    件判決被告甲○○勝訴而命原告應返還系爭土地予被告甲○○，現則由原告上訴而由臺灣高等法院高雄分院以95年度重
    上字第13號民事事件審理中，故於臺灣高等法院高雄分院95
    年度重上字第13號土地所有權移轉登記事件訴訟終結確定前
    ，即認有停止本件民事訴訟程序之必要。
四、爰依首開法條，裁定如主文。
中    華    民    國    97    年    2     月    1     日
                  民事第五庭   審判長法  官  林玉心
                                     法  官  柯盛益
                                     法  官  林勇如
上正本係照原本作成。
如對本裁定抗告，須於裁定送達後10日內向本院提出抗告狀。
中    華    民    國    97    年    2     月    4     日
                                     書記官  邱秋珍


司法院資訊處製作；財團法人民間司法改革基金會備份。
